臺灣板橋地方法院刑事判決　　　　　　　 96年度訴字第355號
公　訴　人　臺灣板橋地方法院檢察署檢察官
被　　　告　甲○○
　　　　　　乙○○
　　　　　　丙○○
上列三人共同
選任辯護人　游鉦添律師
上列被告因貪污治罪條例案件，經檢察官提起公訴（95年度偵字
第21964號），本院判決如下：
    主　文
甲○○共同連續公務員對於職務上之行為，收受賄賂，處有期徒
刑貳年，緩刑參年，褫奪公權壹年。凱悅廣場社區之付款簽收簿
自民國玖拾年貳月起至玖拾伍年貳月止偽造「陳」之署押共計陸
拾壹枚，均沒收。
乙○○、丙○○共同連續公務員對於職務上之行為，收受賄賂，
各處有期徒刑壹年拾月，緩刑參年，褫奪公權壹年。
    事  實
一、甲○○、乙○○、丙○○均係臺北縣中和市公所清潔隊漳和
    區車輛班之成員，甲○○為該班車輛編號漳06號清潔車司機
    ，乙○○、丙○○為該車隨車隊員，皆為依法令服務於地方
    自治團體所屬機關而具有法定職務權限之人，且以清除一般
    廢棄物為渠等職務上之行為，均明知臺北縣中和市清潔隊收
    取家戶垃圾之方式，除民眾有預先申請並經中和市清潔隊會
    勘同意後得採取定點收取之方式外，均以沿線收取方式為主
    ，且垃圾收運時間為每星期一至星期六，竟自民國90年2 月
    起至95年2 月止，以向臺北縣中和市凱悅廣場社區按月收受
    新臺幣（下同）5 千元之規費作為對價，將該社區原屬沿線
    收取垃圾之方式私自更改為定點收取，並利用該班星期日收
    取市場垃圾之途中，轉往凱悅廣場社區清除該社區之家戶垃
    圾。上開規費均係利用該班在該社區清除垃圾之際，由該社
    區人員交由甲○○收受，前後61個月，合計領得30萬5 千元
    ，甲○○3 人則將每月所收受之5 千元，各分得1 千6 百元
    ，所餘2 百元，用以購買便當、飲料共同食用。期間甲○○
    另基於行使偽造私文書之概括犯意，於收受前開款項後，連
    續61次在凱悅廣場社區付款簽收簿偽簽「陳」之署名，而偽
    造表示簽收付款之私文書，並持交凱悅廣場社區收執加以行
    使，足以生損害於「陳先生」。
二、案經法務部調查局臺北縣調查站移送臺灣板橋地方法院檢察
    署偵查起訴。
    理  由
一、上開犯罪事實，業據被告甲○○、乙○○、丙○○分別於本
    院準備程序中及審理時均坦承不諱（見本院卷第23頁96年3
    月19日準備程序筆錄及96年7 月4 日第頁審判筆錄），核與
    證人吳清、李藤崎、陳盈村、王瑛玫、吳臻、沈岐中、孟繁
    麟分別於調查局及偵查時之證述相符（各參臺灣板橋地方法
    院檢察署95年度偵字第21964 號偵查卷宗第58至64、66至70
    、74至77、79至81頁調查筆錄，及同卷第155 至156 頁95年
    10月26日偵訊筆錄），並有凱悅廣場社區90年2 月至95年2
    月之財務收支明細表、凱悅廣場社區付款簽收簿、漳和區車
    輛班清潔車垃圾收運路線時刻表、臺北縣中和市公所95年3
    月31日北縣中清字第0950016832號函、臺北縣中和市公所95
    年12月26日北縣中清字第0950064520號函、臺灣省各縣鄉鎮
    縣轄市清潔隊組織規程各1 件在卷可稽（分別附於第7 至17
    、26至36、82至84、147 、148 、191 、192 頁），是被告
    3 人上開自白核與事實相符，均堪信實。本件事證明確，被
    告甲○○、乙○○、丙○○3 人對於職務上之行為收受賄賂
    ，及被告甲○○另行使偽造私文書之犯行，均堪以認定，應
    各予依法論科。
二、查被告甲○○、乙○○、丙○○3 人行為後，刑法第10條第
    2 項關於公務員之定義，於94年2 月2 日修正公布，95年7
    月1 日施行，貪污治罪條例第2 條亦配合於95年5 月30日修
    正公布，95年7 月1 日施行。修正前貪污治罪條例第2 條規
    定：「依據法令從事公務之人員，犯本條例之罪者，依本條
    例處斷；其受公務機關委託承辦公務之人，犯本條例之罪者
    ，亦同」，修正後為「公務員犯本條例之罪者，依本條例處
    斷」，將貪污治罪條例所定「公務員」，依修正後刑法第10
    條第2 項規定。查被告甲○○為臺北縣中和市公所清潔隊司
    機，被告乙○○、丙○○2 人，則為臺北縣中和市公所清潔
    隊隨車隊員，被告3 人既屬臺北縣中和市清潔隊之法定員額
    編制，復依臺灣省各縣鄉鎮縣轄市清潔隊組織規程之規定具
    有法定職務權限，有上開臺北縣中和市公所95年12月26日北
    縣中清字第0950064520號函可憑，則不問修法前後，被告3
    人行為時之身分均符合刑法上所稱之公務員，並無二致，無
    礙貪污治罪條例之適用，是此部分並無比較新舊法之問題，
    應適用修正後規定。核被告3 人所為，均係犯貪污治罪條例
    第5 條第1 項第3 款之對於職務上之行為收受賄賂罪，被告
    甲○○另涉犯刑法第216 條、第210 條之行使偽造私文書罪
    。被告3 人就收賄罪部分，有犯意之聯絡及行為之分擔，應
    論以共同正犯（修正後刑法第28條雖將舊法之「實施」修正
    為「實行」，其中「實施」一語，涵蓋陰謀、預備、著手及
    實行之概念在內，其範圍較廣，而「實行」則著重於直接從
    事構成犯罪事實之行為，其範圍較狹，二者之意義及範圍固
    有不同，然本件被告無論依修正前後規定，均構成共同正犯
    ，是就刑法第28條之修正內容而言，對於被告並無「有利或
    不利」之影響，自無比較新舊法之問題《參照最高法院95年
    度臺上字第5589號判決意旨》，即應逕行適用裁判時法即現
    行刑法第28 條 之規定），被告3 人先後多次對於職務上之
    行為收受賄賂犯行，及被告甲○○多次行使偽造私文書犯行
    ，時間緊接，所犯係犯罪構成要件相同之罪，各顯係基於概
    括犯意為之，皆為連續犯，應分別依修正前刑法第56條連續
    犯之規定，論以一罪（修正後刑法第56條連續犯之規定已刪
    除，原可依裁判上一罪論處之連續犯等數個犯罪行為，應予
    數罪併罰，此刪除雖非犯罪構成要件之變更，但顯已影響行
    為人刑罰之法律效果，自屬法律變更，依新法第2 條第1 項
    規定，比較新舊法結果，仍應適用較有利於被告之行為時法
    律即舊法論以連續犯），被告甲○○所犯連續對於職務上之
    行為收受賄賂罪，與連續行使偽造私文書罪2 罪間，有方法
    、結果之牽連關係，應依修正前刑法第55條之規定，從一重
    之連續對於職務上之行為收受賄賂罪（修正後刑法第55條規
    定，業已廢除牽連犯之規定。故犯一罪而其方法或結果之行
    為犯他罪名者，依修正前刑法第55條後段規定，認屬牽連犯
    ，應從一重處斷；但依修正後刑法第55條規定，則已無牽連
    犯可資適用，即應將各該犯行以數罪併合處罰。是以適用修
    正前關於牽連犯之規定，自係較為有利）。又貪污治罪條例
    第8 條規定：「犯第四條至第六條之罪，於犯罪後自首，如
    有所得並自動繳交全部所得財物者，減輕或免除其刑；因而
    查獲其他正犯或共犯者，免除其刑。犯第四條至第六條之罪
    ，在偵查中自白，如有所得並自動繳交全部所得財物者，減
    輕其刑；因而查獲其他正犯或共犯者，減輕或免除其刑」。
    查被告3 人於偵查中自白，被告3 人並將本案所得財物繳回
    國庫，有本院贓證物款收據1 紙在卷可查（見本院卷第58頁
    ），是被告3 人自應依貪污治罪條例第8 條第2 項前段之規
    定減輕其刑（有最高法院93年度臺上字第1202號判決參照）
    。另鑑於被告3 人因法治觀念不足，復貪圖不正利益，致罹
    重典，而其全部之犯罪所得共30萬5 千元，平均1 人所得約
    10萬餘元，查均已見悔意，前又無何刑案紀錄，有臺灣高等
    法院被告前案紀錄表計3 件在卷可考，與所犯貪污治罪條例
    第5 條第1 項第3 款之法定本刑為7 年以上有期徒刑相較之
    下，認屬情輕法重，縱處以最輕法定刑仍嫌過重，以一般人
    之健全生活經驗，其犯罪情狀堪值憫恕，爰依刑法第59條規
    定酌減其刑，爰遞減之（舊刑法第59條係規定「犯罪之情狀
    可憫恕者，得酌量減輕其刑」。修正後同條文「犯罪之情狀
    顯可憫恕者，認科以最低度刑仍嫌過重者，得酌量減輕其刑
    」，修正目的為使法院於裁判時審酌犯罪之情狀時具有客觀
    妥當性，乃以可憫恕之情狀較為明顯為條件，特加「顯」字
    ，並將適用條件予以增列明文化，用期公允，然對被告言之
    ，並無有利或不利之區別，不屬刑罰法律之變更，自毋庸為
    新舊法之比較，應逕適用裁判時之新刑法第59條規定）。爰
    審酌被告3 人竟利用職務之便，收取賄賂，敗壞公務員風紀
    ，兼衡渠等之素行尚佳、智識程度、犯罪之動機、目的、手
    段、所生危害、已將犯罪所得金額全數繳出及犯後坦承犯行
    等一切情狀，各處如主文所示之刑，並均依貪污治罪條例第
    17條、刑法第37條第2 項規定，宣告褫奪公權1 年（被告等
    人褫奪公權之宣告，適用刑法第37條第2 項，並無有利、不
    利之情形，不生比較適用之問題，應適用修正後規定）。末
    查，被告3 人前均未曾受有期徒刑以上刑之宣告，有前揭臺
    灣高等法院被告前案紀錄表可按，渠等因一時失慮，偶罹刑
    典，事後已坦承犯行，深具悔意，且已將犯罪所得金額全數
    繳出，經此偵審程序及罪刑之宣告後，應知警惕而無再犯之
    虞，本院因認暫不執行其刑為當，各予以宣告緩刑3 年，用
    啟自新（被告行為後，刑法第74條關於緩刑規定亦有所修正
    ，而緩刑規定，性質上應屬刑之執行事項的規範，並非行為
    可罰性之規範，無刑法第2 條第1 項之適用餘地，應逕適用
    裁判時之法律即可，最高法院95年第8 次刑事庭會議決議參
    照）。至於被告等3 人犯罪所得共30萬5 千元，既已全數繳
    出，自毋庸再為追繳之諭知，併此敘明。
三、被告甲○○所偽造凱悅廣場社區之付款簽收簿自民國90年2
    月起至95年2 月止偽造「陳」之署名共計61枚，均應依刑法
    第219 條之規定，不問屬於犯人與否，宣告沒收之。
據上論斷，應依刑事訴訟法第299 條第1 項前段，貪污治罪條例
第2 條、同條例第5 條第1 項第3 款、同條例第8 條第2 項前段
、同條例第17條，刑法第2 條第1 項前段、第11條前段、第28條
、修正前刑法第56條、第216 條、第210 條、修正前第55條後段
、第37條第2 項、第59條、第74條第1 項第1 款、第219 條，判
決如主文。
本案經檢察官張慶林到庭執行職務。
中　　華　　民　　國　　96　　年　　7 　　月　　25　　日
                刑事第四庭  審判長法  官  王  復  生
                                  法  官  劉  景  宜
                                  法  官  陳  靜  茹
以上正本證明與原本無異
如不服本判決應於送達後10日內向本院提出上訴狀
                                  書記官　彭  麗  紅
中　　華　　民　　國　　96　　年　　8 　　月　　17　　日
附錄本案論罪科刑法條全文
貪污治罪條例第5 條
有下列行為之一者，處七年以上有期徒刑，得併科新台幣六千萬
元以下罰金：
一  意圖得利，擅提或截留公款或違背法令收募稅捐或公債者。
二  利用職務上之機會，詐取財物者。
三  對於職務上之行為，要求、期約或收受賄賂或其他不正利益
    者。
前項第一款及第二款之未遂犯罰之。
刑法第216 條
行使第二百十條至第二百十五條之文書者，依偽造、變造文書或
登載不實事項或使登載不實事項之規定處斷。
刑法第210 條
偽造、變造私文書，足以生損害於公眾或他人者，處五年以下有
期徒刑。
